【裁判字號】    89,訴,449
【裁判日期】    891130
【裁判案由】    貪污
【裁判全文】
臺灣屏東地方法院刑事判決                          八十九年度訴字第四四九號
    公  訴  人  臺灣屏東地方法院檢察署檢察官
    被      告  戊○○
    被      告  丁○○
    共      同
    選任辯護人  謝肅珍
右列被告因竊佔等案件，經檢察官提起公訴（八十九年度偵字第四一０三號），本院
判決如左：
     主  文
戊○○共同意圖為自己不法之利益，而竊佔他人之不動產，處有期徒刑伍月，緩刑參
年。
丁○○共同意圖為自己不法之利益，而竊佔他人之不動產，處有期徒刑伍月，緩刑參
年。
     事  實
一、戊○○與丁○○係父子關係，均明知坐落屏東縣竹田鄉○○段三０六九地號、同
    段三０七三地號等二筆土地，為屏東農田水利會所有，竟共同意圖為自己不法之
    利益，基於竊佔之犯意連絡，未經屏東農田水利會之同意，於民國八十四年十二
    月間，在上揭土地鋪設混凝土，作為彼二人經營「大潮州加油站」使用土地之一
    部分，其等佔用面積計：上開三０六九地號土地部分面積三十二平方公尺；上開
    三０七三地號土地部分面積四十平方公尺。
二、案經甲○○告發及法務部調查局屏東縣調查站移送台灣屏東地方法院檢察署檢察
    官偵查起訴。
     理  由
一、訊之被告戊○○、丁○○均坦認佔用坐落屏東縣竹田鄉○○段三０六九地號、同
    段三０七三地號等二筆土地，惟均矢口否認有何竊佔犯行，辯稱：五十九年間，
    屏東縣政府辦理土地重劃，因被告戊○○之父鄭昌楫所有同段三０七一地號、三
    ０七二地號等二筆土地，並未臨接給水路或排水路，而依規定，於重劃完成後，
    每筆參與重劃之坵塊必須臨接農路、給水路、排水路，如因地形限制而無法臨接
    時，必須另設補路、補給水路、補排水路，使該坵塊得以臨接，故屏東縣政府乃
    在同段三０七０地號土地上劃出同段三０六九地號、三０七三地號等二筆土地，
    作為補給專用水路，其中三０六九地號土地專供三０七一地號土地使用、三０七
    三地號土地專供三０七二地號土地使用。然該二筆土地固經劃為補給水路之用，
    然僅顯現在重劃後之地籍圖上，實際上土地之使用現狀均無變更，即被告戊○○
    之父鄭昌楫仍繼續為從來之使用，農田水利會則從未在其上設置任何界樁或給水
    設施，更自始無排水狀態，被告丁○○於鋪設混凝土時，係依鄭昌楫所使用土地
    之範圍加以填整，不知已佔用該二筆土地，被告二人並無竊佔之故意云云。
二、經查：被告佔用坐落屏東縣竹田鄉○○段三０六九地號土地面積三十二平方公尺
    ，同段三０七三地號土地面積四十平方公尺等情，業經檢察官勘驗現場，製有勘
    驗筆錄、土地複丈成果圖及現場照片等件在卷可稽；又被告二人投資開設之「大
    潮州加油站」係於八十四年十二月間所興建，惟被告丁○○於八十四年五月六日
    ，已就上開二筆土地向農田水利會陳情准予報廢充當補給水路，嗣更於八十四年
    六月八日由被告丁○○書立切結書，表示申請報廢該水路，倘日後水源改善或水
    利資源有問題，均無條件放棄申請使用，嗣農田水利會並前往調查及會勘，結果
    該二筆土地確無排水型態，農田水利會乃陳報屏東縣政府，屏東縣政府旋於八十
    四年十一月十日函復農田水利會表示同意報廢圳路型態等情，亦有陳情書、切結
    書、屏東農田水利會計劃報廢圳路調查表、會勘紀錄、屏東農田水利會八四屏農
    水管字第０四四三二號函、屏東縣政府八四屏府建利字第一八二六六二號函等件
    附卷可憑；則本件被告於上開二筆土地鋪設混凝土以前，即與農田水利會、屏東
    縣政府接觸並申請准予報廢該圳路型態，衡情被告對於該二筆土地現狀應已知悉
    ，況上開切結書記載倘於日後水源若有改善，均無條件放棄申請使用等詞，更足
    認被告二人已知悉其等之土地已臨接上開二筆土地，卻仍予鋪設混凝土使用，被
    告辯稱不知該二筆土地之界線云云，係屬卸詞，不足採信，而被告雖申購該二筆
    土地，惟仍未獲農田水利會同意，亦為被告所供明，被告二人竊佔意圖，已經明
    顯，至於證人乙○○、丙○○雖證稱被告戊○○之父鄭昌楫早已將該土地以鐵絲
    網圍起，然被告二人於知情後，仍鋪設混凝土，上開證人之證詞並無解於被告二
    人竊佔犯行，事證明確，被告二人犯行堪以認定。
二、核被告戊○○、丁○○所為均係犯刑法第三百二十條第二項之竊佔罪。被告二人
    就上開罪名，具有犯意連絡與行為分擔，為共同正犯。茲審酌被告二人圖利竊佔
    之動機、目的、手段、否認犯行、與農田水利會達成和解（參卷附切結書）等情
    及其他一切情狀，爰各量處如主文所示之刑。被告二人前均未曾受有期徒刑以上
    刑之宣告，有其等全國前案紀錄表在卷足參，其等經此番追訴審判當知警惕，而
    無再犯之虞，本院認其等所受宣告刑以暫不執行為適當，爰依刑法第七十四條第
    一款被規定均宣告緩刑三年，用啟自新。
三、公訴意旨另以：被告戊○○於八十四年間，任職屏東農田水利會之圳地管理組長
    ，負責圳地管理業務，為依據法令從事公務之人員，其與丁○○二人係父子關係
    ，戊○○明知坐落屏東縣竹田鄉○○段三０六九地號、三０七三地號等二筆土地
    ，係屏東農田水利會所有，卻意圖為自己不法之利益，對於上述主管之土地事務
    ，夥同丁○○，直接竊佔上開地號土地，作為彼二人經營「大潮州加油站」之土
    地之一部分，其等佔用面積：三０六九地號部分，計三十二平方公尺，三０七三
    地號部分，約四十平方公尺，以此方式獲得一萬零四百三十二元之不法之利益（
    三０六九地號部分，每平方公尺以申報地價一三六元計算；三０七三地號部分，
    每平方公尺以申報地價一五二元計算），因認被告二人共犯貪污治罪條例第六條
    第一項第四款之公務員圖利罪嫌等語。
四、按犯罪事實應依證據認定之，無證據不得推定其犯罪事實；且不能證明被告犯罪
    者，應諭知無罪之判決，刑事訴訟法第一百五十四條、第三百零一條第一項分別
    定有明文。又按認定不利於被告之事實，須依積極證據，茍積極證據不足為不利
    於被告事實之認定時，即應為有利於被告之認定，更不必有何有利之證據；故證
    據是否真實尚欠明顯，自難以擬制推測之方法，為其裁判之基礎，最高法院三十
    年度上字第八一六號、五十三年度台上字第六五六號著有判例。訊據被告戊○○
    、丁○○均堅詞否認有何公務員圖利犯行，辯稱：被告丁○○在上開二筆土地上
    鋪設混凝土或施作擋土牆之行為，實與被告戊○○之職務無關，被告戊○○自八
    十四年九月一日起至八十六年十月一日止，任職財務組長，負責辦理會費、工程
    費及各項費用之查定、徵收、訴追與房地產管理、處分及年度財務計劃調度等事
    項，而佔用土地則無須農田水利會之任何文書作業流程之配合，根本無水利會任
    何職務行為之參與，被告丁○○鋪設混凝土之行為，實與被告戊○○之職務無關
    等語。
五、經查：被告戊○○於八十四年九月一日起至八十六年十月一日止，任職農田水利
    會財務組組長，其職務為綜理財務組業務及上級交辦事項等情，此有台灣省農田
    水利會函一件在卷足按，又被告丁○○於八十四年十二月間在上開土地鋪設混凝
    土，期間關於上開二筆土地之同意報廢，均由農田水利會之承辦人員李永昌處理
    ，此有農田水利會計劃報廢圳路調查表、會勘紀錄、屏東農田水利會八四屏農水
    管字第０四四三二號函等件附卷可憑，顯見於八十四年間被告丁○○請求農田水
    利會准予報廢該二水路，均係由李永昌所承辦，被告戊○○並未就該案有所職掌
    ，仍難認被告戊○○利用職務上之機會圖謀私人不法之利益，亦即上開鋪設混凝
    土之行為，尚非被告戊○○職務上有主持或執行權責之事務，此外即查無其他積
    極證據足佐被告二人有何公務員圖利犯行，又公訴人認此部分與前開竊佔犯行，
    具有方法結果之牽連關係，屬裁判上之一罪，爰就此部分事實，不另為被告二人
    無罪之諭知。
據上論斷，應依刑事訴訟法第二百九十九條第一項前段，刑法第二十八條、第三百二
十條第二項、第一項、第七十四條第一款、罰金罰鍰提高標準條例第一條前段，判決
如主文。
中      華      民      國      八十九    年    十一    月    三十      日
                                      臺灣屏東地方法院刑事第一庭
                                          法  官    蕭世昌
右正本證明與原本無異。
對於本判決如有不服應於收受送達後十日內向本院提出上訴書狀上訴於台灣高等法院
高雄分院並按他造當事人之人數附具繕本。
                                          書記官   曾文玲
中      華      民      國      八十九    年    十一    月    三十      日
附錄本判決論罪法條
中華民國刑法第三百二十條第二項：意圖為自己或第三人不法之利益，而竊佔他人之
不動產者，依前項之規定處斷。


司法院資訊處製作；財團法人民間司法改革基金會備份。
